最高法院刑事判決　　　　　　　一○○年度台上字第五四一號
上　訴　人　台灣高等法院台中分院檢察署檢察官　
被　　　告　陳當享
　　　　　　陳錦萱
上列上訴人因被告等違反商業會計法案件，不服台灣高等法院台
中分院中華民國九十九年十一月九日第二審更審判決（九十八年
度上更(一)字第七七號，起訴案號：台灣台中地方法院檢察署九十
一年度偵字第二０三０七、二二七七七、二二九五０號，九十二
年度偵字第三五二七號），提起上訴，本院判決如下：
    主  文
上訴駁回。
    理  由
按刑事訴訟法第三百七十七條規定，上訴於第三審法院，非以判
決違背法令為理由，不得為之。是提起第三審上訴，應以原判決
違背法令為理由，係屬法定要件。如果上訴理由書狀並未依據卷
內訴訟資料，具體指摘原判決不適用何種法則或如何適用不當，
或所指摘原判決違法情事，顯與法律規定得為第三審上訴理由之
違法情形，不相適合時，均應認其上訴為違背法律上之程式，予
以駁回。本件原審審理結果，認為被告陳當享、陳錦萱違反公平
交易法、公司法之犯行明確，因而撤銷第一審科刑之判決，改判
皆論處被告二人共同違反多層次傳銷，其參加人如取得佣金、獎
金或其他經濟利益，主要係基於介紹他人加入，而非基於其所推
廣或銷售商品或勞務之合理市價者，不得為之規定罪刑，已詳
其調查、取捨證據之結果及憑以認定犯罪事實之心證理由。復就
公訴意旨另指被告二人明知係受林鬱文化事業有限公司（下稱林
鬱公司）之聘僱而實際擔任林鬱公司台中分公司與門市部之業務
經營、財務管理等事務，係受林鬱公司委託處理事務之人，並為
商業會計法第四條、第五條所稱之商業負責人、主辦會計人員，
竟共同基於意圖為自己不法所有之利益，暨損害林鬱公司利益之
概括犯意聯絡，在完美世界科技股份有限公司（下稱完美世界公
司）、超哈網服務股份有限公司（下稱超哈網公司）依法辦理設
立登記完成前，即自民國九十年十一月間起，未經李琴芳、翁天
培、翁筠緯等人之同意或授權，擅自僭用「林鬱公司」、「林鬱
出版集團」名義為號召，並利用林鬱公司台中分公司（設台中市
○○路○段一０四號）營業處所，冒用該分公司郵局劃撥帳戶及
彰化銀行水湳分行帳戶，先後多次偽填不實之林鬱公司台中分公
司統一發票及記入會計商業帳冊，供作多層次傳銷事業完美世界
公司用以推廣、銷售超哈網公司之加盟網站卡，因而除為自己牟
得違法經營多層次傳銷制度之不法財產所得外，並造成林鬱公司
台中分公司會計憑證與帳冊發生不實之結果，致營業所得虛增新
台幣（下同）三千四百餘萬元之稅賦額外負擔、行政罰鍰一千一
百萬元、動產擔保交易分期車款三百三十餘萬元之損害與林鬱公
司商譽之嚴重破壞等情，因認被告二人涉犯刑法第三百四十二條
第一項、商業會計法第七十一條第一款（似係行使偽造私文書）
等罪嫌，惟經審理結果，認為不能證明被告等犯罪。因公訴意旨
認與前揭起訴判罪部分有修正前牽連犯之裁判上一罪關係，爰不
另為無罪之諭知，已明其論斷取捨之理由。查法院不得就未經
起訴之犯罪審判，刑事訴訟法第二百六十八條定有明文，故法院
認定事實，適用法律職權之行使，應於不妨害事實同一之範圍內
為之；亦即不變更起訴之犯罪事實，始得自由認定事實，適用法
律。本件起訴書所載被告二人係受林鬱公司委託處理事務之人，
未經李琴芳（林鬱公司登記負責人）、翁天培（林鬱公司實際負
責人）、翁筠緯（林鬱公司台中分公司經理人）之同意或授權，
擅自僭用林鬱公司名義及冒用該公司台中分公司金融機構帳戶，
先後多次偽填不實之林鬱公司台中分公司統一發票並記入帳冊之
犯罪事實，既經原判決認不能證明被告等有此部分起訴之犯行而
不另為無罪之諭知，則被告二人究竟有無另與李琴芳、翁天培、
翁筠緯（即告訴人）共同違反商業會計法第七十一條第一款之行
為，兩者非但侵害性行為之內容及基本社會事實均不相同，即法
律所賦予之評價亦異，要無事實同一性可言。該部分因未據起訴
，法院依法不得逕予審判，原審就此未加調查及說明，自無違法
可言。檢察官上訴意旨謂，原判決未審究被告二人與翁天培、翁
筠緯是否為違反商業會計法第七十一條第一款之共同正犯，執以
指摘原審有調查證據未盡、判決適用法則不當之違背法令，即難
認係適法之第三審上訴理由。本件違反商業會計法第七十一條第
一款（含行使偽造私文書）部分之上訴為違背法律上之程式，應
予駁回。上開得上訴第三審部分所提起之上訴既屬不合法而應從
程序上駁回，則與之有裁判上一罪關係、不得上訴第三審之違反
公平交易法、公司法及背信部分所提起之第三審上訴，自亦無從
為實體上審判，應併從程序上駁回。
據上論結，應依刑事訴訟法第三百九十五條前段，判決如主文。
中    華    民    國  一○○  年    一    月  二十七  日
                      最高法院刑事第十一庭
                          審判長法官  賴  忠  星  
                                法官  呂  丹  玉  
                                法官  吳      燦  
                                法官  蔡  名  曜  
                                法官  林  立  華  
本件正本證明與原本無異
                                      書  記  官  
中    華    民    國  一○○  年    一    月  三十一  日
                                                      V